臺灣彰化地方法院民事判決
                        110年度家繼簡字第12號
原      告  林美英  



訴訟代理人  林見軍律師
複  代理人  楊小慧  
被      告  陳少麗  

上列當事人間請求確認繼承權不存在事件，本院於民國111年8月
24日言詞辯論終結，判決如下：
    主  文
原告之訴駁回。
訴訟費用由原告負擔。
    事實及理由
壹、程序方面：
一、按臺灣地區人民與大陸地區人民間之民事事件，除本條例另
    有規定外，適用臺灣地區之法律，臺灣地區與大陸地區人民
    關係條例第41條第1 項定有明文。查本件被告陳少麗為大陸
    地區人民，原告林美英及被繼承人林燕平則為我國國民，有
    舊戶籍資料及戶籍謄本在卷。而原告起訴請求確認被告對於
    被繼承人之繼承權不存在，自屬臺灣地區人民與大陸地區人
    民間之民事事件。又觀之上開條例，並無被繼承人為我國人
    民時，關於繼承事件爭執時之準據法特別規定，是依上開規
    定，本件自應適用我國民法關於繼承之規定。
二、次按確認法律關係之訴，非原告有即受確認判決之法律上利
    益者，不得提起之，民事訴訟法第247條第1項前段定有明文
    。而所謂即受確認判決之法律上利益，係指因法律關係之存
    否不明確，致原告在私法上之地位有受侵害之危險，而此項
    危險得以對於被告之確認判決除去之者而言，故確認法律關
    係成立或不成立之訴，苟具備前開要件，即得謂有即受確認
    判決之法律上利益（最高法院42年度台上字第1031號裁判意
    旨參照）。本件原告為被繼承人胞姐，依民法第1138條規定
    ，為被繼承人第三順位繼承人，其主張被繼承人無子嗣，父
    母雙亡，而被告非被繼承人之真正繼承人，然被告依戶籍登
    記資料，乃被繼承人配偶，為被繼承人之法定繼承人，則被
    告是否為被繼承人之法定繼承人，將影響原告所得繼承之應
    繼分比例，是該法律關係存否，將使原告所享有之各項繼承
    權益陷於不安之狀態，而此種不安之狀態，得以確認判決除
    去。基此，原告提起本件確認訴訟，具有確認利益。
三、被告經合法通知未於言詞辯論期日到場，核無民事訴訟法第
    386條各款所列情形，爰按家事事件法第51條準用民事訴訟
    法第385條第1項前段規定，依原告之聲請，由其一造辯論而
    為判決。
貳、實體方面：
一、原告起訴主張略以：原告與訴外人林燕清、林美蘭及林美珠
    為被繼承人之姐妹，被繼承人形式登記雖有大陸籍配偶即被
    告，但此乃假結婚之結果。被繼承人與被告並未生育兒子，
    被繼承人之父母早已辭世，而被繼承人於民國109年12月1日
    在高雄市鹽埕區大公路執行工程時，不幸發生公安事故死亡
    ，其所遺留包含薪資、保險理賠金債權及損害賠償債權等遺
    產，應由兩造與前揭訴外人共同繼承，是原告於本件具有法
    律上利害關係。然被繼承人於92年7月7日係為圖獲酬金而與
    被告假結婚並辦理登記，故被告於92年8月4日來臺申辦結婚
    登記後，即自行離開從事原先人蛇集團所預定之工作，此間
    雙方不曾有過同居共財之生活，自然更無履行同居義務，故
    無子嗣，原告及兄弟姊妹多少聽聞被繼承人提及。又被繼承
    人生前陳稱被告來臺似係從事非法行業，早經警方查獲並送
    入行政院移民署收容所，之後遭遣送回大陸，迄今未曾再返
    臺。被繼承人與被告無結婚之真意，未共同生活，甚至完全
    未有聯繫，是渠等之婚姻自屬無效，被告自非被繼承人之繼
    承人。爰依最高法院76年度台上字第242號、81年度台上字
    第2808號及87年度台上字第1795號裁判意旨，提起本件。並
    聲明：㈠確認被告對被繼承人之遺產繼承權不存在；㈡訴訟費
    用由被告負擔。
二、被告未於言詞辯論期日到場，亦未提出書狀作何聲明或陳述
    。
三、本院得心證之理由：
  ㈠按民法第1144條明文配偶有相互繼承遺產之權，是配偶對於
    被繼承人之遺產有繼承權者，自以繼承開始時，婚姻係為合
    法成立，並有效存續為前提。次按臺灣地區人民與大陸地區
    人民結婚，其結婚之方式及其他要件，依行為地之規定，此
    觀之臺灣地區與大陸地區人民關係條例第52條第1項規定自
    明。本件依內政部移民署（下稱移民署）110年4月29日移署
    資字第1100047529號函所附大陸地區人民進入臺灣地區旅行
    證申請書所載，陳少麗於92年8月18日申請入境時，係以「
    探親」為名義。堪認其與被繼承人係於大陸地區結婚。故本
    件有關結婚之要件應適用大陸地區之法律。
  ㈡又大陸地區婚姻法第5條規定：「結婚必須男女雙方完全自願
    ，不許任何一方對他方加以強迫或任何第三者加以干涉」；
    第12條前段明文：「無效或被撤銷的婚姻，自始無效」，大
    陸地區民法通則第55條第2款亦規定：「民事法律行為應當
    具備下列條件﹕⒉意思表示真實」、第58條第1項第4款及第2
    項明定：「下列民事行為無效：⒋惡意串通，損害國家、集
    體或者第三人利益的；無效的民事行為，從行為開始起就沒
    有法律約束力」。是依上開規定可知，大陸地區之婚姻，乃
    以雙方意思合致為成立要件，倘雙方無結婚之意思，即不具
    備結婚之實質要件，婚姻關係並不成立，應屬無效。
  ㈢本件原告固以被告與被繼承人間並無結婚真意，未曾同居共
    財並履行同居義務，主張被告與被繼承人間婚姻無效，而非
    被繼承人之繼承人。然原告就此並未提出任何證據，僅聲請
    向移民署函詢被告是否曾遭收容，及其收容期間、原因及出
    境時間。經依原告所請函詢移民署，移民署南區事務大隊高
    雄市第二服務站於110年11月16日以移署南高二服字第11084
    52858號函復以：「經查旨揭陳女前以探親名義向境管局高
    雄服務處申請來臺，於2003年10月26日持探親證入境，因逾
    期停留於2004年11月27日強制出境，查無在臺收容相關資料
    」，可知被告係因逾期居留而遭強制出境，並非原告所主張
    之「假結婚」，或因涉其他偽造文書刑事犯罪。從而，原告
    雖提出相驗屍體證明書、戶籍謄本、網路新聞證明被繼承人
    確於109年12月4日死亡，但其就被告與被繼承人間婚姻缺乏
    結婚真意乙節，舉證顯然不足，無足採信。至原告所指未曾
    同居共財與履行同居義務等情，核非被告與被繼承人結婚之
    成立要件，至多為被繼承人生前是否得訴請離婚之事由，是
    原告就此部分之主張，亦無足採。
  ㈣本件原告就被告與被繼承人間婚姻無效，舉證既有不足，而
    無從採認，則被告自為被繼承人配偶，而為合法之法定繼承
    人，原告請求確認被告對於被繼承人之繼承權不存在，即屬
    無據，應予駁回。
四、本件事證已臻明確，兩造其餘攻擊、防禦方法，經核與本件
    判決結果不生影響，爰不一一贅述。
五、據上論結，本件原告之訴為無理由，依家事事件法第51條、
    民事訴訟法第385條第1項前段、第78條，判決如主文。
中　　華　　民　　國　　111 　年　　9 　　月　　21　　日
                  家事法庭    法  官  梁晉嘉
以上正本係照原本作成。
如對本判決上訴，須於判決送達後20日之不變期間內，向本院提
出上訴狀（需按對造人數附具繕本），如委任律師提起上訴者，
應一併繳納上訴審裁判費。
中　　華　　民　　國　　111 　年　　9 　　月　　21　　日
                              書記官  許喻涵